【裁判字號】    98,消債更,157
【裁判日期】    980326
【裁判案由】    聲請更生程序
【裁判全文】
臺灣高雄地方法院民事裁定           98年度消債更字第157號
聲  請  人  甲○○
                        樓之1.
上列當事人因消費者債務清理事件聲請更生，本院裁定如下：
    主  文
聲請駁回。
聲請費用由聲請人負擔。
    理  由
一、聲請意旨略以：聲請人因房屋貸款、消費借貸、信用卡契約
    ，致積欠金融機構大筆債務，因有不能清償債務情事，前已
    提出債權人清冊，依中華民國銀行公會會員辦理消費金融案
    件無擔保債務協商機制，以書面向最大債權金融機構寶華商
    業銀行股份有限公司（現已由星展商業銀行股份有限公司所
    承受）請求共同協商債務清償方案，雖經協商成立，聲請人
    應自民國95年6 月份起，分120 期，以利率6.88％，按月支
    付新臺幣（下同）18,754元，然因聲請人所積欠之房屋貸款
    部分，從96年初開始進入本利攤還之階段，致每月需多支出
    6000元用以償還房貸本金；又前因週轉之故，向高雄第二信
    用合作社（下稱高雄二信）申貸款項，該筆欠款與上開房屋
    貸款相同，未為之前銀行公會債務協商所納入，故聲請人除
    需繳納上開協商後每月需償還之18,754元外，尚需支付高雄
    二信每月約12,000元，為免高利循環，聲請人乃再向友人借
    款20萬餘元，優先償還高雄二信借款。且聲請人需負擔扶養
    父母費用，及父親經營商店周轉費用，加以聲請人職務遭公
    司調動，每月收入減少約30 00 元，合計聲請人所欠債務，
    積欠金融機構之款項總額為3, 654, 290 元，因聲請人現收
    入，扣除每月必要之支出及房貸後，僅餘數千元，已無法清
    償債務，且聲請人所積欠之上開房屋貸款，未納入上揭95年
    間之協商，聲請人乃於97年8 月間，依消費者債務清理條例
    之規定，向最大債權金融機構星展商業銀行股份有限公司就
    聲請人所積欠之債務進行協商，惟遭星展商業銀行以曾參與
    前置協商或銀行公會協商機制成立而退件，故在聲請人無擔
    保或無優先權之債務總額未逾1,200 萬元，復未經法院裁定
    開始清算程序或宣告破產之情形下，爰依法聲請更生云云。
二、按債務人不能清償債務或有不能清償之虞者，得依本條例所
    定更生或清算程序，清理其債務，消費者債務清理條例第3
    條定有明文。又聲請更生或清算不合程式或不備其他要件者
    ，法院應以裁定駁回之，但其情形可以補正者，法院應定期
    間先命補正，復為同條例第8 條所明定。次按，債務人對於
    金融機構因消費借貸、自用住宅借款、信用卡或現金卡契約
    而負債務，在聲請更生或清算前，應提出債權人清冊，以書
    面向最大債權金融機構請求協商債務清償方案並表明共同協
    商之意旨。而債務人與金融機構協商成立者，不得聲請更生
    或清算。但因不可歸責於己之事由，致履行顯有重大困難者
    ，不在此限。本條例施行前，債務人依金融主管機關協調成
    立之中華民國銀行公會會員辦理消費金融案件無擔保債務協
    商機制與金融機構成立之協商，準用前項之規定。消費者債
    務清理條例第151 條第1 項、第5 項、第6 項分別定有明文
    。而上開條文第5 、6 項中所稱之「金融機構」，應係指「
    債務人之金融機構債權人全體」而言，蓋苟不為如此之解釋
    ，則債務人可任意與其債權人中任一債權人達成協商，而其
    他債權金融機構亦可輕易破壞協商結果，易致前置協商制度
    無從發揮其應有之功能，而破壞立法目的中疏減法院負擔，
    有效分配司法資源之重要精神。故債務人雖於消費者債務清
    理條例施行前，依金融主管機關協調成立之中華民國銀行公
    會會員辦理消費金融案件無擔保債務協商機制，與金融機構
    進行協商，惟如未與「全體債權金融機構」進行協商，自應
    於聲請更生或清算前，依上開條文之規定，再向最大債權銀
    行聲請進行債務協商；如協商不成立，即應認符合上揭消費
    者債務清理條例第151 條第1 項之規定，得向法院聲請更生
    或清算，不受同條第5 、6 項所定需有因不可歸責於己之事
    由，致履行原協商顯有重大困難之限制。本件聲請人於95年
    間所為之前述債務協商，既並未包括房屋貸款債務，此有聲
    請人所提出之協議書及財團法人金融聯合徵信中心當事人查
    詢個人資料（信用報告）回覆書及協議書、無擔保債務還款
    計劃書（見本院卷第21-23 頁、第122 、123 頁）在卷可供
    比對，另聲請人復已於97年5 月間再向最大債權銀行聲請重
    為債務協商，惟遭最大債權銀行即星展商業銀行股份有限公
    司予以退件，此有聲請人所提之前置協商退件通知函在卷可
    憑（見本院卷第31頁），是依前所述，本件聲請人聲請更生
    ，即應不受消費者債務清理條例第151 條第5 、6 項所定需
    有因不可歸責於己之事由，致履行原協商顯有重大困難之限
    制，先予敘明。
三、聲請人提出本件更生聲請前，已依消費者債務清理條例第15
    1條第1項規定進行協商程序而不成立，有前置協商退件通知
    函1 紙在卷可稽，堪信為真。則本件所應審究者，厥為聲請
    人是否有不能清償債務或不能清償之虞之情形。經查：
(一)聲請人現債務總額，合計為3,654,290 元，此有聲請人所提
    出之前述債權人清冊及財團法人金融聯合徵信中心當事人查
    詢個人資料（信用報告）回覆書及債權人清冊在卷（見本院
    卷第21-23 頁）；而依上開聲請人所自行出具之債權人清冊
    所示，聲請人現已無積欠一般民間之債務（見本院卷第14-1
    6 頁）。又依聲請人所提出之財產歸屬資料所示，聲請人名
    下有房屋及土地各1 筆，依本院民事執行處予以鑑價之結果
    ，價值約為3,146,500 元，並設定第一順位抵押權予新加坡
    商星展銀行股份有限公司（原寶華商業銀行股份有限公司）
    ，此有聲請人所提出之財政部臺灣省國稅局財產歸屬資料清
    單（本院卷第19頁）、本院執行處98年1 月17日雄院高97司
    執心字第106600號通知、土地及建物第一類登記謄本附卷可
    憑（見本院卷第72-75 頁、及聲請人98年2 月10日之陳報狀
    ）。聲請人所有之資產，既為其債務之總擔保，在聲請人積
    欠龐大債務之情形下，其全部資產自應以優先清償其所積欠
    之債務，方符事理之平。故聲請人就積欠金融機構部分之實
    際負債，如扣除上開資產價值，就積欠金融機構之部分，應
    僅餘507,790 元；聲請人此部分之實際負債總值，縱以最高
    利率20％計算之結果，聲請人每月需負擔之利息費用，至多
    僅為8,463 元（計算式：507, 790×20％÷12＝8,463.17，
    小數點以下四捨五入）。
(二)雖聲請人陳稱其於96年11月間清償其積欠高雄二信之債務後
    ，其收入僅能維持於平均32,000元云云。然由聲請人所提出
    財政部臺灣省北區國稅局96年度綜合所得稅各類所得資料清
    單加以推算，聲請人可得之每月薪資平均約為43,516元（計
    算式：517,871 ÷12＝43,155.916666 ，小數點以下四捨五
    入，見本院卷第19頁）；又聲請人雖稱其每月必需之支出約
    為28,000元，然本院認聲請人既積欠他人及金融機構大筆債
    務，為平衡聲請人人性尊嚴之必要並兼及聲請人債權人之權
    益，聲請人每月必要之生活費用，自應僅能以足以維持其最
    低人性尊嚴所需者為限，依現今之物價水準，以及聲請人現
    住所所在地即高雄市之生活水平，在均衡維持聲請人基本生
    活需求及聲請人債權人權利確保之情形下，本院認以內政部
    公告之98年度高雄市最低生活費用標準，即每人每月11,309
    元為聲請人維持最基礎人性尊嚴生活所需之計算基準，應屬
    合理。則縱以聲請人所稱其現有每月之收入即32,000元計算
    ，在扣除前開每月必要之生活費用後，猶有20,691元（即32
    ,000 元 －11,309元＝20,691元）可供清償債務；如再扣除
    聲請人所擁有之資產，聲請人每月可供清償債務之款項，足
    以清償前開所計算之每月欠款應支付之利息8, 463元，且尚
    有餘額12,228元。如再加以扣除聲請人所陳報之扶養費用每
    月合計5,000 元（見本院卷第13頁），聲請人猶有7,228 元
    可供用以清償債務本金。另雖聲請人稱尚需扶助其父親所經
    營之小商行云云，然此部分客觀上已逾必要之扶養範圍及程
    度，在聲請人現猶積欠他人債務之情形下，其此部分之支出
    ，尚難認為有理由。
(三)綜上，聲請人之實質負債金額，既僅餘507,790 元，已如前
    述，在聲請人支付其每月必要之生活費用及扶養費後，扣除
    上開實質負債所衍生之利息，既猶有7,228 元可供清償其債
    務，在聲請人係65年出生，有戶籍謄本在卷可憑（見本院卷
    第44頁），則在綜合其年齡、現有收入，以及前揭聲請人每
    月可供清償債務之款項數額以觀，堪認聲請人客觀上並無不
    能清償債務之情形。
四、綜上所述，本件聲請人依其現有收入，扣除生活必要費用以
    及實質債務所衍生之利息後，尚難謂無餘裕之金額可供償還
    債務本金，且聲請人亦無法提出其確有不能清償債務或有不
    能清償之虞之情，應屬聲請更生之要件不備，且又無從補正
    ，依首揭條文之意旨，自應駁回其更生之聲請，爰裁定如主
    文。
五、依消費者債務清理條例第3 條、第8 條、第15條，民事訴訟
    法第78條，裁定如主文。
中    華    民    國    98    年    3     月    26    日
                  民事第六庭    法      官  李怡諄
上為正本係照原本作成。
如不服本裁定，應於裁定送達後10日內，以書狀向本院提出抗告
，並繳納抗告費新臺幣1千元。
中    華    民    國    98    年    3     月    26    日
                                書  記  官  陳建琪


司法院資訊處製作；財團法人民間司法改革基金會備份。
